臺灣高等法院民事判決　　　　　　　　　　　　　　　九十年度上字第一二五二號
　　上　訴　人　大信唱片股份有限公司
　　法定代理人　陳美怡
　　訴訟代理人　黃秀蘭律師
　　複　代理人　陳超凡律師
　　上　訴　人　甲○○
　　訴訟代理人　何乃隆律師
　　被　上訴人　乙○○
　　訴訟代理人　黃福雄律師
　　　　　　　　周奇杉律師
　　　　　　　　李汶哲律師
右當事人間請求損害賠償事件，上訴人對於中華民國九十年九月七日臺灣臺北地方法
院八十九年度訴字第四八五九號第一審判決提起上訴，本院於九十三年五月十一日言
詞辯論終結，判決如左：
    主      文
原判決關於(一)命上訴人甲○○給付新台幣壹佰萬元之本息與(二)命上訴人大信唱片股份
有限公司不得製造、銷售、發行「江惠．我愛過」專緝中「晚婚」音樂ＭＴＶ影像之
錄影帶、ＶＣＤ、ＤＶＤ及(三)上訴人大信唱片股份有限公司應將所有之「晚婚」音樂
ＭＴＶ影像之錄影帶、ＶＣＤ、ＤＶＤ予以銷燬部分，暨關於上開(一)、(三)部分之假執
行宣告與訴訟費用之裁判均廢棄。
右開廢棄部分，被上訴人在第一審之訴及假執行之聲請均駁回。
第一審訴訟費用關於上訴部分及第二審訴訟費用均由被上訴人負擔。
    事實及理由
一、上訴人大信唱片股份有限公司（下稱大信公司）之法定代理人原為陳維祥，嗣於
    民國九十年十一月六日本院審理中變更為陳美怡，有台北市政府九十年十一月五
    日府建商字第九０一一八二八四號函及變更登記表在卷可稽（見本院卷(二)第七二
    至七五頁），茲陳美怡聲明承受訴訟（見同前卷宗第四九頁），核無不合，先予
    敘明。
二、被上訴人主張：伊為知名繪本作家，並以「幾米」為筆名，繪本「向左走．向右
    走」（下稱系爭繪本）係伊於八十八年二月間出版之創作，詎大信公司未經伊同
    意，擅自將系爭繪本之內容，委由上訴人甲○○改編拍攝成音樂ＭＴＶ影片（下
    稱系爭ＭＴＶ影片），收錄於「江蕙．我愛過」專輯中之「晚婚」一曲，發行各
    式錄影伴唱帶、ＶＣＤ、ＤＶＤ等音樂ＭＴＶ，並於電視打歌公開播送。伊於八
    十九年六月二十六日及同年月二十九日寄發律師函及存證信函通知大信公司停止
    繼續製造、銷售、發行上開侵害伊著作權之出版品，惟大信公司仍置之不理，則
    大信公司與甲○○未經合法授權而共同參與改作行為，顯已共同侵害伊享有之著
    作財產權，縱使大信公司未共同參與改作行為，惟其於伊發函後仍繼續製造、銷
    售、發行迄今，仍屬侵害。又以改作之方式，擅自割裂、竄改系爭繪本著作之內
    容致損害伊名譽，實已侵害伊享有之著作人格權。爰依著作權法第八十八條第一
    項、第八十五條第一項、民法第一百八十八條第一項之規定，請求大信公司與甲
    ○○連帶賠償財產上損害一百萬元、非財產上損害四百萬元，並加計自起訴狀繕
    本送達翌日起算法定遲延利息；另依著作權法第八十四條、第八十八條之一之規
    定，請求大信公司排除侵害及銷燬上開出版品。
三、甲○○則辯稱：伊承攬拍攝「江蕙．我愛過」專輯中之「晚婚」一曲ＭＴＶ影片
    ，係依該首歌詞曲之意境，與同仁腦力激盪後所架構出一個有故事情節之拍攝內
    容：女主角因為曾經邂逅心靈契合之男主角，但是因為造化弄人而失去聯絡，又
    一直不能重逢，因此而錯失姻緣，造成年紀老大尚未成婚等情。而遭被上訴人質
    疑之橋段，均有伊之靈感來源或過去經驗為本，或為伊使用過相同背景於其他Ｍ
    ＴＶ影片中之經驗，或為愛情劇司空見慣之拍攝手法，或為普通、常見之手法而
    根本不具有原創性，或係電影中得來之靈感，且系爭ＭＴＶ影片中有許多亦未見
    被上訴人於系爭繪本中所使用。伊在拍攝系爭ＭＴＶ影片之前，不曾讀過被上訴
    人所創作之系爭繪本，如何能抄襲、改作被上訴人之系爭繪本內容。況舉凡文藝
    之創作自有作者之先前經驗及前輩作品為靈感來源，再加以融合、演化後發揮成
    自己之作品，不能因稍有雷同之橋段，即指責對方抄襲、改作等語。
四、大信公司則以：伊於八十九年二月間委託甲○○拍攝製作系爭ＭＴＶ影片，並於
    同年三月二十五日完成，嗣伊與甲○○簽訂出資著作契約書，甲○○於出資著作
    契約書已聲明系爭視聽著作並無侵害他人著作權之情事，否則應自負民、刑事責
    任，自與伊無涉。依伊向甲○○所了解其創作之靈感來源，係來自於其曾拍攝過
    之其他音樂錄影帶及其他電影畫面之片段，所參考之音樂錄影帶及電影之創作時
    間均較被上訴人所創作之系爭繪本時間為早，系爭繪本內之情節在一般的抒情小
    說、電影中經常可見到，則甲○○製作之系爭ＭＴＶ影片並無侵害被上訴人享有
    之著作權。伊與甲○○之間確無僱傭關係，伊於八十九年六月間接獲律師函及存
    證信函得知著作權爭議後，業已停止銷售系爭視聽著作，亦未在公開場合大量播
    放系爭視聽著作等語，資為抗辯。
五、原審判決甲○○應給付被上訴人一百萬元（包括財產上損害賠償五十萬元及非財
    產上損害賠償五十萬元）及自起訴狀繕本送達翌日即八十九年十一月十八日起至
    清償日止，按年息百分之五計算之利息；並命大信公司不得製造、銷售、發行「
    江惠．我愛過」專緝中「晚婚」音樂ＭＴＶ影像之錄影帶、ＶＣＤ、ＤＶＤ，且
    應將其所有之「晚婚」音樂ＭＴＶ影像之錄影帶、ＶＣＤ、ＤＶＤ予以銷燬，而
    駁回被上訴人其餘之請求（即五十萬元財產上損害賠償及三百五十萬元非財產上
    損害賠償）。甲○○、大信公司分別就原判決不利於其部分聲明不服，提起上訴
    ，被上訴人就其敗訴部分，則未聲明不服。甲○○於本院上訴聲明為：(一)原判決
    不利於甲○○部分廢棄；(二)右廢棄部分，被上訴人在第一審之訴及假執行之聲請
    均駁回。大信公司上訴聲明為：(一)原判決不利於大信公司部分廢棄；(二)右廢棄部
    分，被上訴人在第一審之訴及假執行之聲請均駁回。被上訴人於本院答辯聲明：
    駁回甲○○、大信公司之上訴。
六、本件經依民事訴訟法第四百六十三條準用同法第二百七十條之一第一項第三款規
    定，整理並協議簡化爭點及不爭執點後，兩造同意僅就言詞辯論時所陳述之事實
    及主張之法律關係為論斷。查系爭繪本為被上訴人於八十八年二月間出版之創作
    ，該著作於一年半內平、精裝合計銷售八萬本，並曾獲選為金石堂十大最具影響
    力的書、誠品年度推薦選書及民生報好書大家讀第三十三梯次入選書之事實，有
    「向左走．向右走」書籍（見原審卷(一)第九頁，及外放證物）、金石堂二０００
    年特刊年度出版記事、一九九九年好書指南、誠品書店九九年度推薦書榜（見原
    審卷(一)第十至十五頁）、剪報（見原審卷(二)第一一八至一三二頁）在卷可稽；又
    大信公司於八十九年二月間委託甲○○拍攝製作「江蕙．我愛過」專輯中之「晚
    婚」一曲ＭＴＶ影片，並於八十九年三月二十五日完成，大信公司與甲○○於八
    十九年三月二十五日簽訂出資著作契約書，約定以大信公司為著作人，大信公司
    並進而發行各式錄影伴唱帶、ＶＣＤ、ＤＶＤ等音樂ＭＴＶ等情，亦有錄影伴唱
    帶、ＶＣＤ（見原審卷(一)第十八頁袋內）、ＤＶＤ（見外放證物）在卷可稽；而
    被上訴人曾於八十九年六月二十六日及八十九年六月二十九日寄發律師函及存證
    信函主張大信公司已侵害其著作權，而催告大信公司停止使用該音樂ＭＴＶ、散
    播該產品並予銷燬及賠償其損失、刊登道歉啟示、出具保證書保證不再有前開侵
    害行為等情，則有中天國際法律事務所八十九年六月二十六日（八九）文法字第
    八八八號律師函（見原審卷(一)第十九至二十頁）、八十九年六月二十九日台北杭
    南郵局第一六四二號存證信函（見原審卷(一)第二一至二五頁）附卷可憑；上開各
    情並為兩造所不爭執，自堪信為真實。惟被上訴人主張大信公司與甲○○未經合
    法授權而共同參與改作行為，顯已共同侵害伊享有之著作財產權，縱使大信公司
    未共同參與改作行為，惟其於伊發函後仍繼續製造、銷售、發行迄今，仍屬侵害
    ；又大信公司與甲○○以改作之方式，擅自割裂、竄改伊系爭繪本著作之內容致
    損害伊名譽，實已侵害伊享有之著作人格權等情，則為被上訴人所否認，並以前
    開情詞置辯。是以本件兩造爭執之重點厥為：(一)系爭「向左走．向右走」繪本，
    是否屬受著作權法所保護之著作？(二)大信公司出資聘請甲○○拍攝「江蕙．我愛
    過」專輯中之「晚婚」一曲ＭＴＶ影片，有無侵害被上訴人就系爭繪本享有之著
    作權？(三)倘有侵害被上訴人就系爭繪本享有之著作權，甲○○與大信公司是否應
    負損害賠償責任及其範圍為何？茲分述於後：
  (一)被上訴人所創作之系爭「向左走．向右走」繪本為受著作權法所保護之著作：
　　１按著作權法第三條第一項第三款規定：「著作︰指屬於文學、科學、藝術或其
      他學術範圍之創作」、第十條之一規定：「依本法取得之著作權，其保護僅及
      於該著作之表達，而不及於其所表達之思想、程序、製程、系統、操作方法、
      概念、原理、發現」，是著作人須本於自己獨立之思維、智巧、技匠而為具有
      原創性之創作，並非抄襲、改竄、剽竊或模仿自他人之著作；此種思想或情感
      之人類精神上心智活動作用須具有最少限度、微量之創意性（MININAL REQUI_
      REMENT OF CREATIVITY）程度，而足以表現出著作人之個別性或獨特性，此原
      創性非如專利法所要求之新穎性，雖源於同一抽象的意念，但其表現形式卻千
      差萬別，兩作品以不同的表現形式傳達同一抽象的意念，祗要均來自獨立之表
      達而無重製或改作之處，縱有雷同或相似，亦僅巧合，仍同受著作權法之保護
      ，不得僅以客觀上之雷同或相似，即遽認定主觀上有重製或改作之情事，蓋原
      創性係著重於著作人自己獨立之精神上心智活動作用之投注，並非在於著作之
      創新；又著作內容須具有客觀化一定表現形式，始受著作權法所保護，至於抽
      象的思想、程序、製程、系統、操作方法、概念、原理、發現等，則非著作權
      法保護之對象。次按「語文著作」與「美術著作」均屬著作權法上所稱之著作
      ，著作權法第五條第一項第一、四款定有明文，而依內政部（九十年十一月十
      二日修正前之著作權法主管機關）八十一年六月十日台（８１）內著字第八一
      八四００二號函公告之「著作權法第五條第一項各款著作內容例示」，其中「
      語文著作：包括詩、詞、散文、小說、劇本、學術論述、演講及其他之語文著
      作」、「美術著作：包括繪畫、版畫、漫畫、連環圖（卡通）、素描、法書（
      書法）、字型繪畫、雕塑、美術工藝品及其他之美術著作」。
    ２經查，系爭繪本「向左走．向右走」為被上訴人以筆名「幾米」之創作，每一
      頁係以文字敘述搭配繪圖，文字部分的用字遣詞、人物性格塑造等表現形式，
      繪圖部分的手法色彩、光影層次、筆觸質感等表現形式，已足見被上訴人獨立
      之精神上心智活動並具有一定程度之創作性，而屬於文學、藝術範圍之創作，
      依上開說明，系爭繪本為一兼含語文著作與美術著作之著作，並受著作權法所
      保護，要無庸疑。
  (二)大信公司出資聘請甲○○拍攝「江蕙．我愛過」專輯中之「晚婚」一曲ＭＴＶ影
    片，有無侵害被上訴人就系爭繪本享有之著作權：
　　１按著作權法第三條第一項第五款前段規定：「重製：指以印刷、複印、錄音、
      錄影、攝影、筆錄或其他方法直接、間接、永久或暫時之重複製作」、同條項
      第十一款規定：「改作：指以翻譯、編曲、改寫、拍攝影片或其他方法就原著
      作另為創作」。所謂重製即重複製作，係指以與上開方法相同之表現形式，使
      原著作內容單純的再現，並未另有新的精神上創作活動加入。所謂改作即改變
      創作，則係另有新的精神上創作活動加入，內容與表現形式上均與原著作內容
      不盡相同。次按在著作財產權方面，認定有無重製或改作之標準有二，即有
      無實質相似性，有無接觸被重製或改作之著作，而主張著作權被侵害之人，
      應負舉證責任（最高法院八十一年度台上字第三０六三號判決意旨、經濟部智
      慧財產局九十年六月二十日台（９０）智著字第０九００００五五四四０號函
      參照）。而所謂「實質相似性」，係指兩作品之表現形式有無實質相似性，在
      具體判斷上，原創性程度愈高之表達（例如老子的道德經、倪匡的科幻小說）
      者，受著作權法保護之範圍就愈大，則他人不須具備非常高之實質相似性，即
      能認定有侵害著作權，反之，原創性程度愈低之表達（例如小學生的作文繪畫
      ）者，受著作權法保護之範圍就愈小，則他人須具備非常高之實質相似性，始
      能認定有侵害著作權。至所謂「接觸」，係指依一般社會通常情形，有合理之
      機會或合理之可能性，看到或聽到被重製或改作之著作。
    ２經查：
      (1)系爭繪本，係以插畫配合每頁數語敘說男女主角之相遇故事，其首頁以「他
        們彼此深信是瞬間併發的熱情讓他們相遇。這樣的確定是美麗的，但變幻無
        常更為美麗。摘譯自辛波絲卡"Love at First Sight"第一段」為始，其文
        字部分內容略為：她（即女主角，以第三人稱之她稱呼）住在城市郊區的一
        棟舊公寓裏，每次出門，不管到哪裏，總是習慣性的先向左走。他（即男主
        角，以第三人稱之他稱呼）住在城市郊區的一棟舊公寓大樓裏，每次出門，
        不管去哪裏，總是習慣性的先向右走。他從不曾遇見她。他近來不是過得很
        好，晚上偶爾會到城中的上流餐廳，拉琴賺點外快。不練琴時，他喜歡在外
        面閒晃，繞到城裏的公園去餵鴿子，常常呆坐整個下午。有時候他會覺得空
        虛無力。她習慣向左走，他習慣向右走，他們始終不曾相遇。她正在翻譯一
        本悲慘的小說，讓她常常覺得世界一片灰暗。不工作時，他喜歡逛到城裏喝
        杯咖啡，在街上散步，看往來的行人，和路邊的野貓說說話。有時候她會感
        到人生乏味。她習慣向左走，他習慣向右走，他們始終不曾相遇。就像都市
        裏大多數人一樣，一輩子也不會認識，卻一直生活在一起．．．。但是，人
        生總有許多的巧合，兩條平行線也可能會有交會的一天。於是，有一天，他
        們在公園裏的噴水池前相遇了。他們有如失散多年的戀人。冬天不再那麼陰
        鬱。他們度過了一個快樂又甜蜜的下午。黃昏時，突然下起傾盆大雨。他們
        匆忙留下彼此的電話號碼，倉皇的在大雨中分手。他還是習慣的向右走．．
        ．，她還是習慣的向左走．．．。大雨將他們淋得溼透，但他們的心卻是溫
        暖的。這一夜，兩人都興奮的失眠．．．，雨，滴滴答答的下了一整夜。但
        是，人生總有許多的意外，握在手中的風箏也會突然斷了線。（下一頁插畫
        內容為兩張被雨淋溼字跡模糊之紙條）哪裏都不敢去，害怕錯過任何一通電
        話．．．，望著模糊的字跡，打了一通又一通錯誤的電話．．．。他們沮喪
        的無法入睡。收音機傳來，市政府廣場前倒數讀秒的歡呼聲，一年又這樣過
        去了。都市的變化，令人錯愕。公園的噴水池，蓋起了高架道路。他樂觀的
        告訴自己，也許就像電影裏的情節一樣，在下一個街頭的轉角，或是公園旁
        的咖啡廳裏，就會再遇到她。走在淒冷的街角，一顆掛七彩燈球的枯樹，突
        然亮了起來，她忍不住哭了。她依然習慣向左走，他依然習慣向右走。日子
        一天又一天的過去，誰也沒有再遇到誰。走在人群中，格外思念那段甜蜜卻
        短促的相逢。在這熟悉又陌生的城市中，無助的尋找一個陌生又熟悉的身影
        。下雨的日子就會想起他。她怎麼可以無聲無息的，就在這個城市消失。夢
        想飛到城市上空搜尋她的蹤跡。喜歡一個人坐在城市的角落沈思。夜晚閃爍
        的燈火讓人覺得特別空虛寂寞。．．．逗過同一隻黃色小花貓，餵過同一隻
        流浪狗，在陽光微弱的早晨，聽到同一隻烏鴉的叫聲．．．走過相同的樹林
        小徑，踩碎相同的落葉。．．．如此靠近卻又如此遙遠。．．．決定離開這
        個荒寒的城市，到一個陽光燦爛的地方旅行（二人各自整理行李），．．．
        雪，靜靜的落下．．．（下一插畫為二人在雪中相遇）．．．春天終於來了
        。從被上訴人所著繪本中，所創作之男女主角居住在同一棟公寓，卻不曾相
        遇，嗣後美好的相遇後所留下唯一聯絡方式，卻因雨水淋溼的紙條而無法聯
        絡，住在咫尺卻始終未曾相遇，彼此思念又無法相逢，使男女主角各自覺得
        份外孤單，這樣的過程令觀者扼腕，惟嗣後二人離開原居住之城市後又再度
        相逢，令人覺得驚喜，有系爭繪本可稽。
      (2)依原審勘驗甲○○所拍攝，大信公司所發行「江蕙．我愛過」專輯中之「晚
        婚」ＤＶＤ，其內容略為：男女主角各自手拿手電筒在自己房間，在黑暗中
        照明，其後切換到捷運車箱內，二人背對背乘坐，狀似陌生；之後為二人各
        自在公園散步，二人在環狀灌木樹圃相撞，其後二人一起行走、聊天，並在
        溜滑梯前坐下聊天，男主角拿出身上背的小提琴，展示給女主角看，狀似歡
        愉，其後二人坐在鞦韆上向上看，下一畫面為下雨場景，男主角以所著風衣
        遮蔽二人一起奔跑，二人在風衣下以便條紙互留對方之電話號碼，其後穿插
        主角在雨中道別之畫面，之後並穿插男主角拿紙條及電話撥電話之動作，並
        有撥不通及沮喪之神情，接下來是男女主角在街道上行走，邊走邊打電話，
        畫面突然拉到另一方，女主角在街道上獨行。之後是男主角靠在窗戶上，展
        開被雨淋溼之紙條，狀似辨認其上之字跡。其後為二人均出現在熱鬧開心場
        所，但二人各自獨行，狀似落寞，二人在同一節捷運車箱內，男主角之畫面
        較模糊，難以辨認，但彼此未發現對方，之後仍穿插前開熱鬧場景及二人獨
        行之畫面，後為二人在捷運月台上一進一出車箱畫面，其後是二人仍拿著紙
        條，男主角在打電話，女主角狀似等電話；下一畫面為咖啡廳門口，女主角
        坐在咖啡廳門口坐位上，男主角進入買咖啡及出來，二人仍彼此未發現對方
        。之後仍是男主角拿紙條撥電話躺在沙發上，接下來女主角在整理行李之畫
        面，中間穿插二人在雨中道別離之畫面，之後女主角提著及揹著沈重之行李
        走在路上的畫面等情，有勘驗筆錄可稽（見原審卷(二)第四八至五０頁正面）
        。
      (3)系爭繪本整體之布局架構，大致可被分析如下：一男一女雖住得很近，但
        兩人的生活習慣與生活形態完全不同，兩人過著空虛的日子，不曾相遇，
        某日兩人偶然在公園相遇，一見如故，兩人在雨中互留電話後匆促分離
        ，兩人分離後，因故無法再度取得聯繫，兩人相互期待、思念，卻仍各
        自孤獨地過生活，雖然兩人之生活實際上偶有交集，卻不自知，兩人都
        無法忍受失落感而決定搬離，卻再度重逢。倘將系爭繪本上開布局架構之各
        別部分逐一解析觀察，其均為一般愛情著作中所常見，且為抽象意念之呈現
        ，尚無法受到著作權法保護，不能夠以其著作中有男女兩人偶然相遇一見如
        故，或在雨中互留電話之情節，就禁止他人為相同或相似情節之安排。然並
        不排除布局架構之各別部分以具體內容之表達，受到著作權法保護之可能性
        。例如在形容男主角過著空虛的日子，其於系爭繪本中之表現形式為：以「
        他近來不是過得很好，晚上偶爾會到城中的上流餐廳，拉琴賺點外快」、「
        天氣溼冷，有一種冬天來臨時，淡淡的憂鬱情緒」、「不練琴時，他喜歡在
        外面閒晃，繞到城裏的公園去餵鴿子，常常呆坐整個下午」、「有時候他會
        覺得空虛無力」等文字敘述搭配繪圖，這些具體的文字敘述與繪圖，均屬於
        表現形式，受到著作權法保護。同理，系爭繪本每一頁係以文字敘述搭配繪
        圖，此等具體表現形式自均受到著作權法保護。
      (4)本院比對系爭繪本與系爭ＭＴＶ影片，就各該事件之次序與角色互動情形對
        照，系爭繪本為一男一女住在同一棟公寓，兩人有各自的生活互不認識
        ，在公園噴水池相遇，相見甚歡度過快樂時光，兩人在公園內散步、玩
        旋轉馬，下雨以衣服遮雨並在雨中以紙條互留電話後匆促分手，字跡被
        雨淋溼模糊，無法打電話取得聯繫，彼此在都市迷宮中，女走人行道、
        叫、親過同一個寶寶，男女各自決定搬離去旅行，在雪地中再度重逢；
        系爭ＭＴＶ影片本則為一男一女，男女各自在家中用手電筒照自己、各
        自搭乘捷運，在公園圓形草叢相撞，兩人在公園聊天，男騎搖搖椅，女
        盪鞦韆，下雨用衣服遮雨，在紙條上互留電話後分手，字跡被雨淋溼模
        糊，無法打電話取得聯擊，女在天橋走、捷運一進一出，男從店裡買東
        西出來而女的喝咖啡低頭找東西，錯身而過，女整理行李拿到外套想起雨
        中分手情景，女提行李離開。就上開第、、項，兩者完全不同，就
        、、、項，兩者所表現之意念雖有類似之處，然而在具體事件及男女
        彼此互動關係上，並不相同，而不具有實質近似性，至於第、、項，
        即系爭繪本第三九至四十頁（見原審卷(二)第六二、六三頁）、四一至四二頁
        （見同前卷宗第六四、六五頁）、四九至五十頁（見同前卷宗第六六、六七
        頁），兩者則相當接近，具有實質相似性。以系爭繪本創作之程度，比憑空
        想像或杜撰之科幻小說低，在實質近似性之判斷上，應應要求較高之比例，
        而以兩者在十項重要事件之次序與角色互動關係中，僅三項構成實質近似，
        尚難認系爭ＭＴＶ影片整體故事之重要事件次序與角色互動關係與系爭繪本
        構成實質近似。此觀謝銘洋教授之鑑定結果，亦同此認定，有鑑定意見書可
        稽（見本院卷(二)第三至十二頁）。
      (5)系爭繪本所欲傳達之意念，固無法受到著作權法保護，至於系爭繪本故事架
        構下所為上開、、項具體之表達，即以衣服蔽雨、在雨中互留電話後
        匆促分離、留有電話號碼之紙條因雨漬而造成字跡無法辨識，依法應受著作
        權保護。系爭ＭＴＶ影片亦有類似之表達，兩者實質內容即為近似，而具有
        實質近似性。查系爭繪本早於系爭影片一年餘出版發行，但自八十八年二月
        間出版發行算至八十九年八月二十一日聯合報刊載系爭繪本銷售八萬本（姑
        不論報載內容之計算依據與證明為何，如計算至系爭ＭＴＶ影片完成即八十
        九年三月二十五日，則未達八萬本），在長達約一年半期間僅銷售八萬本，
        以台灣二千三百萬人口計，對照之下接觸系爭繪本之比率並不高；雖系爭繪
        本曾獲選為金石堂十大最具影響力的書、誠品年度推薦選書及民生報好書大
        家讀第三十三梯次入選書，惟若非喜好逛書店、閱讀繪本類書籍之人，斷不
        會注意且閱讀系爭繪本；而甲○○辯稱系爭ＭＴＶ影片上證些橋段之靈感係
        源自於金城武與梁詠琪主演之電影「心動」、另一齣ＭＴＶ，及梁朝偉與王
        菲主演之電影「重慶森林」等，依卷附之錄影帶（江蕙「晚婚」ＭＴＶ「開
        庭用」版）中之子母畫面對照，確實在其他影片中亦有類似之畫面表現，業
        據原審勘驗屬實（見原審卷(二)第八二至八三頁），可見甲○○所辯非虛。則
        甲○○自其他來源亦有可能接觸到類似之表達，是依被上訴人提出之上開證
        據尚不足證明甲○○確有接觸系爭繪本，就上開具有實質相似性部分，亦難
        認定侵害被上訴人之著作權。
    ３又按在著作人格權方面，所謂侵害著作人格權，係指：未經著作人同意，擅
      自公開發表著作（公開發表權，著作權法第十五條參照），未經著作人同意
      ，擅自於著作人之著作原件或其重製物或於著作公開發表時，更改著作人之本
      名、筆名或擅自具名（姓名表示權，著作權法第十六條參照），未經著作人
      同意，擅自更改著作之內容、形式及名目等，致損害著作人之名譽（同一性保
      持權，著作權法第十七條參照）而言（最高法院九十二年度台上字第五號判決
      意旨參照）。查本件甲○○並無侵害系爭繪本著作權，已如前述，則被上訴人
      主張甲○○以改作之方式，擅自割裂、竄改伊系爭繪本著作之內容致損害伊名
      譽，而有侵害著作人格權等情，自屬無據。至原審判決第二十三頁第十六至十
      七行雖謂：「被告甲○○上開侵害原告（即被上訴人）著作權，將之改作，就
      原告著作人格權之公開發表權自有侵害，原告主張其著作人格權受侵害應屬可
      採」等語，然被上訴人於原審起訴係主張其享有著作權法第十七條之「同一性
      保持權」遭受侵害，原審判決未就被上訴人之同一性保持權有無遭受侵害而為
      審判，卻就未經被上訴人於原審起訴主張之著作權法第十五條「公開發表權」
      而為審判，自有違誤。遑論系爭繪本早於八十八年二月間即出版發行，焉有侵
      害公開發表權之可言。
  (三)關於大信公司與甲○○應負損害賠償責任範圍為何部分：
    １被上訴人主張甲○○為大信公司之僱用人，為大信公司所否認，並辯稱：伊於
      八十九年二月間僅提供鐳射唱片「江蕙．我愛過」專輯中之「晚婚」歌曲而已
      ，至於系爭ＭＴＶ影片腳本之編寫、攝製之過程及內容均由導演甲○○全權負
      責，伊根本未參與，亦未給予任何的指揮監督，彼此間僅有承攬法律關係，又
      伊與甲○○之間雖有簽訂出資著作契約書，約定著作權歸伊享有，但不得據此
      遽論有僱傭關係，蓋二者間亦有可能是贈與、互易、承攬或其他法律關係。伊
      於八十九年六月間接獲律師函及存證信函得知著作權爭議後，業已停止銷售系
      爭視聽著作，亦未在公開場合大量播放系爭視聽著作，被上訴人焉有損害可言
      等語。經查：
      (1)本件大信公司出資委託甲○○製作由江蕙演唱之晚婚錄音視聽著作，係約定
        由大信公司支付甲○○七十萬元，該著作由甲○○全權負責，至著作完成為
        止，全部製作費由大信公司負責支付，由大信公司為著作人，享有著作人格
        權及財產權，並由甲○○保證著作內容無違背現行法令或抄襲、剽竊等侵害
        他人著作權全部或一部或侵害他人其他任何權益之情事，否則應自負一切民
        刑事責任，概與大信公司無關等情，有大信公司提出之出資著作契約書可憑
        ，且為兩造所不爭執，自足信為真實。揆諸該出資著作契約書內容，其性質
        應屬承攬契約，即大信公司委由甲○○完成一定工作，待工作完成而給付報
        酬之契約，其性質核與僱傭契約不同，即定作人對承攬人並無監督之權限。
        大信公司所辯其非甲○○之僱用人，自屬可採。
    　(2)被上訴人主張其發現大信公司發行「江蕙．我愛過」專輯中之「晚婚」一曲
    　　侵害其著作權後，經於八十九年六月二十六日及八十九年六月二十九日寄發
    　　律師函及存證信函通知大信公司停止繼續製造、銷售、發行上開侵害被上訴
　　　　人著作權之出版品，惟大信公司仍持續製造、銷售、發行上開出版品迄今等
    　　情，然被上訴人就大信公司於收受上開存證信函後是否有繼續製造、發行、
        銷售之情形亦未舉證以實其說，空言指摘，亦難信為真實。
    ２本件甲○○拍攝之系爭ＭＴＶ影片並無侵害被上訴人所享有之著作權，大信公
      司與甲○○無庸負損害賠償責任，縱然大信公司為甲○○之僱用人，大信公司
      於收到被上訴人寄發之上開律師函、存證信函後繼續製造、發行、銷售，均無
      負連帶損害賠償責任可能，被上訴人主張依著作權法第八十八條第一項、第八
      十五條第一項、第八十四條、第八十八條之一等規定，請求甲○○、大信公司
      負損害賠償責任，即非有理由。
七、綜上所述，大信公司與甲○○抗辯未侵害被上訴人之著作權，自屬可信，被上訴
    人本於侵權行為之法律關係，依著作權法之規定，請求甲○○賠償損害，及大信
    公司應銷燬所有「江惠．我愛過」專緝中「晚婚」音樂ＭＴＶ影像之錄影帶、Ｖ
    ＣＤ、ＤＶＤ，並不得製造、銷售、發行，自屬無據，不應准許。其假執行之聲
    請亦失所附麗，應併予駁回。原審判命甲○○給付被上訴人一百萬元及自起訴狀
    繕本送達翌日即八十九年十一月十八日起至清償日止，按年息百分之五計算之利
    息；與命大信公司不得製造、銷售、發行「江惠．我愛過」專緝中「晚婚」音樂
    ＭＴＶ影像之錄影帶、ＶＣＤ、ＤＶＤ，並應將所有之「晚婚」音樂ＭＴＶ影像
    之錄影帶、ＶＣＤ、ＤＶＤ予以銷燬，且就命甲○○給付與命大信公司銷毀燬部
    分為假執行之宣告，自有未洽。上訴意旨指摘原判決此部分不當，求予廢棄改判
    ，為有理由。自應由本院予以廢棄改判，如主文第二項所示。
八、本件事證明確，兩造其餘攻擊防禦方法與舉證，經核均與本件判決結果無礙，爰
    不逐一論述，附予敘明。
據上論結，本件上訴為有理由，依民事訴訟法第四百五十條、第七十八條，判決如主
文。
中　　　華　　　民　　　國　　九十三　　年　　　五　　　月　　 二十五 　日
                              民事第十二庭
                                  審判長法  官  阮  富  枝
                                        法  官  黃  豐  澤
                                        法  官  林  麗  玲
正本係照原本作成。
不得上訴。
中　　　華　　　民　　　國　　九十三　　年　　　五　　　月　　二十六　　日
　　　　　　　　　　　　　　　　　　　　書記官  鄭  淑  昀
